【裁判字號】    96,上更(一),138
【裁判日期】    970122
【裁判案由】    返還所有物等
【裁判全文】
臺灣高等法院民事判決               96年度上更(一)字第138號
上  訴  人  甲○○
訴訟代理人  劉明鏡律師
被上訴人    丁○○
            乙○○
            戊○○○○○○○
            葉騰遠即德銨診所、吉盛診所
            丙○○○○○○○
上列當事人間返還所有物等事件，上訴人對於中華民國95年7月7
日臺灣台北地方法院95年度訴字第1756號第一審判決提起上訴，
經最高法院第一次發回更審，本院於97年1月8日言詞辯論終結，
判決如下：
    主  文
上訴駁回。
第二審及發回前第三審訴訟費用由上訴人負擔。
   事實及理由
甲、程序方面：
一、被上訴人丁○○、乙○○、戊○○○○○○○、葉騰遠即德
    銨診所、吉盛診所、丙○○○○○○○均未於言詞辯論期日
    到場，核無民事訴訟法第三百八十六條所列各款情形，爰依
    上訴人之聲請，由其一造辯論而為判決。
二、上訴人於原審請求：(一)被上訴人丁○○、乙○○、葉騰遠即
    吉盛診所應將設於台北縣五股鄉○○路○段202號吉盛診所內
    如原判決附表1所示生財器具交付上訴人， 並將該診所交付
    上訴人。(二)被上訴人丁○○、乙○○、丙○○○○○○○應
    將設於台北市○○區○○路4段8號德銨診所內如原判決附表
    2所示生財器具交付上訴人，並將該診所交付上訴人。 嗣於
    本審中變更請求：(一)被上訴人丁○○、乙○○、葉騰遠即吉
    盛診所應將設於台北縣五股鄉○○路○段202號吉盛診所內如
    原判決附表1所示生財器具交付上訴人。(二) 被上訴人丁○○
    、乙○○、丙○○○○○○○應將設於台北市○○區○○路
    4 段8號德銨診所內如原判決附表2所示生財器具交付上訴人
    。核屬減縮應受判決事項之聲明，依民事訴訟法第四百四十
    六條第一項但書、第二百五十五條第一項但書第三款之規定
    ，應予准許。
乙、實體方面：
一、上訴人起訴主張：被上訴人丁○○先後於民國（下同）94年
    1月20日、 同年4月15日及4月30日向上訴人借款新台幣（下
    同）250萬元、100萬元及100萬元， 雙方簽訂診所轉讓契約
    ，由被上訴人丁○○提供日安診所（即吉盛診所前身）及德
    安耳鼻喉科診所（即德銨診所前身）為擔保，並依占有改定
    方式，仍由丁○○占有繼續營業。嗣由丁○○背書作為清償
    借款之支票十五張， 經上訴人提示於94年7月20日均遭退票
    ，依約上開二家診所應交由上訴人直接占有，詎於94年7 月
    1日卻遭被上訴人乙○○無權占有， 並將德銨診所轉交由被
    上訴人葉騰遠、陳逸正醫師，將吉盛診所交由被上訴人謝日
    中、葉騰遠醫師占有經營，上訴人自得依法請求被上訴人丁
    ○○等五人返還診所、生財器具及損害賠償等情。爰依物上
    請求權及侵權行為之法律關係，求為命：(一)被上訴人丁○○
    、乙○○、葉騰遠即吉盛診所應將設於台北縣五股鄉○○路
    ○ 段202號吉盛診所內如原判決附表1所示生財器具交付上訴
    人，並將該診所交付上訴人。(二)被上訴人丁○○、乙○○、
    丙○○○○○○○應將設於台北市○○區○○路4段8號德銨
    診所內如原判決附表2所示生財器具交付上訴人， 並將該診
    所交付上訴人。(三)被上訴人丁○○、乙○○、戊○○○○○
    ○○應連帶給付上訴人50萬元及自94年11月1 日起至清償日
    止，按年息5%計算之利息。(四)被上訴人丁○○、乙○○應連
    帶給付上訴人145,000 元及自94年11月30日起至清償日止按
    年息5%計算之利息。(五)被上訴人丁○○、乙○○、葉騰遠即
    吉盛診所應連帶自94年12月29日起至將如原判決附表1 所示
    之生財器具及吉盛診所交付上訴人之日止，於每月29日給付
    上訴人15萬元及自各該當月30日起至清償日止，按年息5%計
    算之利息。(六)被上訴人丁○○、乙○○、葉騰遠即德銨診所
    應連帶給付上訴人50萬元及自94年11月1 日起至清償日止，
    按年息5%計算之利息。(七)被上訴人丁○○、乙○○、丙○○
    ○○○○○應連帶自94年12月1日起至將如原判決附表2所示
    之生財器具及德銨診所交付上訴人之日止， 於每月1日給付
    上訴人15萬元及自各該當月1日起至清償日止，按年息5% 計
    算之利息。（原審為上訴人全部敗訴判決，上訴人聲明不服
    ）並上訴聲明：(一)被上訴人丁○○、乙○○、葉騰遠即吉盛
    診所應將設於台北縣五股鄉○○路○段202號吉盛診所內如原
    判決附表1所示生財器具交付上訴人。(二) 被上訴人丁○○、
    乙○○、 丙○○○○○○○應將設於台北市○○區○○路4
    段8號德銨診所內如原判決附表2所示生財器具交付上訴人。
    (三)被上訴人丁○○、乙○○、戊○○○○○○○應連帶給付
    上訴人50萬元及自94年11月1日起至清償日止， 按年息5%計
    算之利息。(四)被上訴人丁○○、乙○○應連帶給付上訴人14
    5,000元及自94年11月30日起至清償日止按年息 5%計算之利
    息。(五)被上訴人丁○○、乙○○、葉騰遠即吉盛診所應連帶
    自94年12月29日起至將如原判決附表1 所示之生財器具交付
    上訴人之日止，於每月29日給付上訴人15萬元及自各該當月
    30日起至清償日止，按年息5%計算之利息。(六)被上訴人丁○
    ○、乙○○、葉騰遠即德銨診所應連帶給付上訴人50萬元及
    自94年11月1日起至清償日止，按年息5%計算之利息。 (七)被
    上訴人丁○○、乙○○、丙○○○○○○○應連帶自94年12
    月1日起至將如原判決附表2所示之生財器具及德銨診所交付
    上訴人之日止，於每月1日給付上訴人15萬元及自各該當月1
    日起至清償日止，按年息5%計算之利息。(八)願供擔保請准宣
    告假執行。
二、被上訴人乙○○未於言詞辯論期日到場，惟據其以前到場所
    為之聲明及陳述則以：被上訴人丁○○僅將吉盛診所及德銨
    診內之器具所有權移轉，作為向上訴人借款之擔保，並附有
    「無法於借款期間內清償借款，始無條件移轉於上訴人」之
    停止條件，而被上訴人丁○○係於94年7月20始退票， 惟被
    上訴人丁○○早在同年7月1日即已將系爭兩家診所變更名稱
    後，轉讓予被上訴人乙○○，被上訴人丁○○屬有權處分，
    況被上訴人乙○○亦不知丁○○與上訴人間之簽訂有診所轉
    讓契約，被上訴人乙○○係善意受讓兩家診所之生財器具，
    而取得兩家診所之生財器具之所有權。另被上訴人實際經營
    系爭兩家診所每月每家至少虧損20餘萬元，上訴人請求被上
    訴人賠償每月15萬元之損害，實屬無理由。又被上訴人謝日
    中、葉騰遠、陳逸正僅單純受聘於乙○○擔任醫師，自不需
    對上訴人負責等語，資為抗辯。並答辯聲明：(一)上訴駁回。
    (二)願供擔保，請准宣告免為假執行之判決。
    被上訴人丁○○未於言詞辯論期日到場，惟據其所提出書狀
    之陳述則以：其與上訴人簽訂兩份借款契約， 共計借款450
    萬元，雖以日安診所及德安診所為擔保，但屬上開特定債務
    之擔保，且已清償完畢，擔保效力自已消滅，故其事後再向
    上訴人為另筆借款，係屬新的債務關係，已非前述擔保借款
    ，上訴人卻將兩者混淆，有違誠信。否認上訴人所提借款及
    轉讓契約書之真正，上訴人並無交付500萬元轉讓費， 倘上
    訴人付清所謂轉讓費用，取得診所及器具權利，丁○○豈能
    再利用該診所作為自己借款之擔保？況原法院94年度北簡字
    第31926 號判決已認定上訴人提出支票背面關於德安及日安
    診所背書印文係屬偽造，足證轉讓診所契約書不實之處。又
    乙○○卻以丁○○欠款180萬元為由， 強行佔有上開兩家診
    所，事後經丁○○與上訴人及乙○○商談， 由乙○○出250
    萬元予上訴人作為權利金，換取兩家診所，了結所有債務，
    但乙○○事後卻反悔，致上訴人除訴請丁○○給付票款外，
    又重覆訴請丁○○交付診所等語，資為抗辯。
    被上訴人戊○○○○○○○、葉騰遠即德銨診所、吉盛診所
    、丙○○○○○○○則均未提出任何書狀作何聲明或陳述。
三、上訴人主張被上訴人乙○○於94年7月1日占有被上訴人丁○
    ○經營之日安診所（即吉盛診所前身）及德安耳鼻喉科診所
    （即德銨診所前身），並將德銨診所轉交由被上訴人葉騰遠
    、陳逸正醫師，將吉盛診所交由被上訴人謝日中、葉騰遠醫
    師占有經營之事實，為被上訴人乙○○、丁○○所不爭執，
    堪信為真正。 上訴人又主張被上訴人丁○○先後於94年1月
    20日、同年4月15日及4月30日向上訴人借款250萬元、100萬
    元及100萬元，雙方並同時簽訂診所轉讓契約 ，由被上訴人
    丁○○提供日安診所（即吉盛診所前身）及德安耳鼻喉科診
    所（即德銨診所前身）為擔保，並依占有改定方式，仍由被
    上訴人丁○○直接占有繼續營業，上訴人為間接占有。嗣被
    上訴人丁○○背書作為清償借款之支票十五張，經上訴人提
    示於94年7月20日均遭退票， 依約上開二家診所應交由上訴
    人直接占有，詎被上訴人乙○○於94年7月1日即無權占有上
    開二家診所，並將德銨診所轉交由被上訴人葉騰遠、陳逸正
    醫師，將吉盛診所交由被上訴人謝日中、葉騰遠醫師占有經
    營，上訴人自得依法請求被上訴人丁○○等五人返還診所生
    財器具及損害賠償等語，惟為被上訴人所否認，並以上述情
    詞置辯。是以本件兩造爭執之要點在於：上訴人是否因借款
    予被上訴人丁○○而約定以占有改定方式受讓系爭二家診所
    ？上訴人是否因此取得系爭二家診所之所有權，而得依所有
    物返還請求權請求被上訴人丁○○交付診所內之生財器具？
    並依侵權行為之法律關係請求損害賠償？被上訴人乙○○是
    否無權占有系爭二家診所而應與其餘被上訴人負返還診所生
    財器具及損害賠償？茲析述如下。
四、上訴人與被上訴人丁○○是否因借款而約定以占有改定方式
    轉讓系爭二家診所？上訴人是否因此取得系爭二家診所之所
    有權，而得依所有物返還請求權請求被上訴人丁○○交付診
    所內之生財器具？並依侵權行為之法律關係請求損害賠償？
  (一)上訴人主張被上訴人丁○○先後於94年1月20日、同年4月15
    日及4月30日向上訴人借款250萬元、100萬元及100萬元，雙
    方並同時簽訂診所轉讓契約，由被上訴人丁○○提供日安診
    所（即吉盛診所前身）及德安耳鼻喉科診所（即德銨診所前
    身）為擔保，並依占有改定方式，由被上訴人丁○○直接占
    有繼續營業，嗣被上訴人丁○○背書作為清償借款之15張支
    票，經上訴人提示於94年7月20日均遭退票， 依約系爭二家
    診所應交由上訴人直接占有云云，並提出借款及診所轉讓契
    約書為證（見原審卷9、10、12頁）， 惟為被上訴人丁○○
    、乙○○所否認。
  (二)經查，上訴人與被上訴人丁○○簽訂之94年1 月20日借款書
    約定：「甲方（即上訴人）同意在3個月內提供250萬元額度
    內供乙方（即丁○○）週轉，實際金額以開具支票為準，乙
    方將日安診所轉讓予甲方，作為此借款之擔保，乙方若無法
    於借款期間內清償借款，則無條件將日安診所全部交予甲方
    ，若乙方清償借款，則甲方將前述之擔保歸還乙方。」、另
    94年4月15日及同年4月30日兩份借款書，除借款額度分別為
    100萬元，並以德安診所為借款擔保外， 其餘條件與上開借
    款書相同（見原審卷第10、12頁）。被上訴人丁○○在原審
    亦具狀陳稱其前向上訴人共借款三百萬元，簽付支票為憑…
    ，嗣上訴人為將來擔保計，要求其另將經營之日安（即吉盛
    診所前身）、德安（即德銨診所前身）兩家診所之股權亦交
    押，否則還債。伊無力還債，不得不聽從要求而寫下兩診所
    股權讓渡書交質等語（見原審卷第50－5頁）， 則被上訴人
    丁○○就其向上訴人借款三百萬元，並簽立系爭二家診所股
    權轉渡書之事實，顯已發生訴訟法上自認之效果，堪認上訴
    人所提出之借款書為真正。
  (三)次查，依上訴人與被上訴人丁○○、 訴外人王秀芬於94年1
    月20日訂立之診所轉讓契約書第一條約定：「診所所在地及
    使用範圍：台北縣五股鄉○○路○段202號日安診所及惠安藥
    局之名稱、患者資料、附件一所列儀器及工作人員。」第三
    條第一項約定：「轉讓費用含權利金、裝潢費用、儀器費用
    、藥品及十二月份薪資，合計500萬元。」（見原審卷第9頁
    ），經與上述借款書相互觀之，足認被上訴人丁○○是以系
    爭二家診所內之動產及經營權作為借款之擔保，並以「被上
    訴人丁○○無法於借款期間內清償借款」作為系爭二家診所
    內之動產交付及經營權移轉之停止條件， 依民法第99條第1
    項規定；「附停止條件之法律行為，於條件成就時，發生效
    力。」故被上訴人丁○○無法於借款期間內清償借款時，始
    負將系爭二家診所內之動產交付及經營權移轉之義務。此觀
    之上訴人與被上訴人丁○○簽訂借款書後，仍由丁○○繼續
    經營系爭二家診所，並收取診所營業所得即明。如上訴人於
    簽訂借款書後即因占有改定而取得系爭二家診所之動產所有
    權及經營權，則以上訴人所主張之每一診所每月收入高達15
    萬元，上訴人豈有不自行收取之理？故上訴人主張其於簽訂
    借款書後即因占有改定而取得系爭二家診所之動產所有權及
    經營權云云，即非可採。
  (四)再查，上訴人主張被上訴人丁○○向上訴人借款450 萬元，
    固提出支票及退票理由單（見原審卷第24至31頁）為證，惟
    支票之到期日（即借款清償日）自94年7月20日至94年8月30
    日不等（見本院卷第110頁明細表所示）， 故被上訴人丁○
    ○自94年7月20日起未清償借款， 借款書所附之系爭二家診
    所內之動產交付及經營權移轉之停止條件始因成就而發生效
    力，然系爭二家診所內之動產及經營權已於94年7月1日由被
    上訴人乙○○取得，此為上訴人所不爭執，則被上訴人丁○
    ○於借款書所附之條件成就時既無系爭二家診所之經營權，
    亦未占有診所內之生財器具，自無移轉系爭二家診所之經營
    權及交付診所內生財器具之可能，故上訴人迄未取得系爭二
    家診所之經營權及診所內生財器具之所有權，則被上訴人丁
    ○○以自己所有之系爭二家診所之所有權及經營權轉讓予被
    上訴人乙○○，自無侵害上訴人所有權之可言。從而上訴人
    主張其已於94年1月20日及94年4月15日分別取得系爭二家診
    所之經營權及生財器具，自得本於所有權，依民法第767 條
    規定及侵權行為之法律關係，請求被上訴人丁○○返還系爭
    診所內之生財器具及賠償其所有權受侵害之損害云云，亦非
    可採。至於被上訴人丁○○因先將系爭二家診所之所有權及
    經營權轉讓予乙○○，致無法於借款書所附之條件成就時移
    轉系爭二家診所之所有權及經營權予上訴人，核屬因可歸責
    於被上訴人丁○○之事由，致給付不能之債務不履行問題，
    與上訴人之所有權是否被侵害無關，併此說明。
五、被上訴人乙○○是否無權占有系爭二家診所而應與其餘被上
    訴人連帶負返還診所生財器具及損害賠償？
  (一)上訴人主張被上訴人乙○○脅迫廖恆志轉讓系爭二家診所，
    退萬步言，亦係乙○○與廖恆志通謀虛偽意思表示轉讓系爭
    二家診所，均屬無效之轉讓契約，被上訴人乙○○顯係惡意
    無權占有上訴人所有之系爭二家診所，致上訴人無法使用診
    所生財器具營業收益，自屬侵權行為，上訴人得依民法第76
    7條及第185條、 第184條規定請求返還診所生財器具及連帶
    賠償損害，而被上訴人謝日中、葉騰遠、陳逸正係系爭二家
    診所獨立對外營業之負責醫師，自應分別與被上訴人乙○○
    與廖恆志連帶賠償上訴人之損害云云，惟為被上訴人乙○○
    、廖恆志所否認，並以上述情詞置辯。
  (二)按「當事人主張有利於己之事實者，就其事實有舉證之責任
    」，民事訴訟法第277條第1項定有明文；次按「損害賠償之
    債，以有損害之發生及有責任原因之事實，並二者之間，有
    相當因果關係為成立要件。故原告所主張損害賠償之債，如
    不合於此項成立要件者，即難謂有損害賠償請求權存在。」
    最高法院著有48年台上字第481號判例可稽。 本件上訴人依
    侵權行為法律關係，請求被上訴人等連帶賠償其因被上訴人
    被上訴人乙○○惡意無權占有系爭二家診所所受之損害，自
    應就其所受損害係被上訴人等之侵權行為所致並二者之間，
    有相當因果關係之構成要件負舉證之責。
  (三)上訴人雖以被上訴人丁○○於原審95年4月10日、95年6月12
    日所提出之辯論意旨狀及答辯狀為依據，主張被上訴人丁○
    ○於狀內已陳明被上訴人乙○○非法強占系爭二家診所等語
    ，故被上訴人乙○○係惡意無權占有系爭二家診所云云。惟
    查被上訴人丁○○於上述答辯狀中亦均載明：被上訴人乙○
    ○為其另一債權人，其對上訴人及乙○○均有欠款之事實等
    語，參以被上訴人乙○○提出丁○○簽發之支票、本票及退
    票理由單（見原審卷第59至69頁）與臺灣臺南地方法院臺南
    簡易庭95年度南簡字第2303號乙○○請求丁○○給付票款民
    事判決（見本院卷第41至45頁），已足認被上訴人丁○○確
    有積欠乙○○票款之情事。而被上訴人丁○○因積欠乙○○
    票款及借款乃於94年7月1日簽訂診所轉讓同意書，將系爭二
    家診所之所有權及經營權轉讓予乙○○，亦有上訴人提出之
    診所轉讓同意書在卷可稽（見原審卷第11頁），嗣被上訴人
    丁○○遲至96年間以遭乙○○恐嚇而簽訂診所轉讓同意書提
    出告訴，亦經臺灣板橋地方法院檢察署檢察官為不起訴處分
    ，有該署96年度偵字第2044號、 96年度偵續字第248號不起
    訴處分書可稽（見本院卷第46至56頁），益加可證乙○○並
    無脅迫丁○○簽訂診所轉讓同意書，亦無與丁○○通謀虛偽
    意思表示勾串簽訂診所轉讓同意書，而非法強占系爭二家診
    所之情事。足證單憑被上訴人丁○○於上述答辯狀中之陳述
    ，並無法證明被上訴人乙○○是無權占有系爭二家診所。此
    外上訴人並未再舉證證明被上訴人乙○○受讓系爭二家診所
    之所有權及經營權，有何不法之情形。況上訴人迄未取得系
    爭二家診所之經營權及診所內生財器具之所有權，已如上述
    ，則上訴人主張被上訴人乙○○無權占有系爭二家診所交由
    被上訴人謝日中、葉騰遠、陳逸正負責經營，侵害其所有權
    ，致其受有無法使用診所生財器具營業收益之損害，應連帶
    負返還診所生財器具及損害賠償之責，並無可採。
六、綜上所述，上訴人主張其為系爭二家診所之所有權人，被上
    訴人等人不法侵害其所有權致其受有損害云云，並無可採。
    從而上訴人本於所有物返還請求權及侵權行為之法律關係，
    請求：(一)被上訴人丁○○、乙○○、葉騰遠即吉盛診所應將
    設於台北縣五股鄉○○路○段202號吉盛診所內如原判決附表
    1所示生財器具交付上訴人。(二) 被上訴人丁○○、乙○○、
    丙○○○○○○○應將設於台北市○○區○○路4段8號德銨
    診所內如原判決附表2所示生財器具交付上訴人。(三) 被上訴
    人丁○○、乙○○、戊○○○○○○○應連帶給付上訴人50
    萬元及自94年11月1日起至清償日止， 按年息5%計算之利息
    。(四)被上訴人丁○○、乙○○應連帶給付上訴人14 5,000元
    及自94年11月30日起至清償日止按年息5%計算之利息。(五)被
    上訴人丁○○、乙○○、葉騰遠即吉盛診所應連帶自94年12
    月29日起至將如原判決附表1 所示之生財器具交付上訴人之
    日止，於每月29日給付上訴人15萬元及自各該當月30日起至
    清償日止，按年息5%計算之利息。(六)被上訴人丁○○、乙○
    ○、葉騰遠即德銨診所應連帶給付上訴人50萬元及自94年11
    月1日起至清償日止，按年息5%計算之利息。(七) 被上訴人丁
    ○○、乙○○、丙○○○○○○○應連帶自94年12 月1日起
    至將如原判決附表2 所示之生財器具及德銨診所交付上訴人
    之日止，於每月1日給付上訴人15萬元及自各該當月1日起至
    清償日止，按年息5%計算之利息，為無理由，應予駁回。其
    假執行之聲請亦失所附麗，應併予駁回。原審為上訴人敗訴
    之判決，及駁回其假執行之聲請，並無不合。上訴意旨指摘
    原判決不當，求予廢棄改判，為無理由，應予駁回。
七、本件事證已臻明確，兩造其餘攻擊防禦方法，及未經援用之
    證據，經本院斟酌後，認均不足以影響本判決之結果，自無
    逐一詳予論駁之必要，併此敘明。
八、據上論結，本件上訴為無理由，判決如主文。
中    華    民    國    97    年    1     月    22    日
                    民事第十庭
                        審判長法  官  黃豐澤
                              法  官  吳光釗
                              法  官  蕭艿菁
正本係照原本作成。
如不服本判決，應於收受送達後20日內向本院提出上訴書狀，其
未表明上訴理由者，應於提出上訴後20日內向本院補提理由書狀
（均須按他造當事人之人數附繕本）上訴時應提出委任律師或具
有律師資格之人之委任狀；委任有律師資格者，另應附具律師資
格證書及釋明委任人與受任人有民事訴訟法第466條之1第1項但
書或第2項（詳附註）所定關係之釋明文書影本。
中    華    民    國    97    年    1     月    22    日
                              書記官  王秀雲
附註：
民事訴訟法第466條之1（第1項、第2項）：
對於第二審判決上訴，上訴人應委任律師為訴訟代理人。但上訴
人或其他法定代理人具有律師資格者，不在此限。
上訴人之配偶、三親等內之血親、二親等內之姻親，或上訴人為
法人、中央或地方機關時，其所屬專任人員具有律師資格並經法
院認為適當者，亦得為第三審訴訟代理人。


司法院資訊處製作；財團法人民間司法改革基金會備份。
